最高法院刑事判決　　　　　　九十四年度台上字第四０九二號
　　上　訴　人　甲○○
上列上訴人因偽造文書案件，不服台灣高等法院台中分院中華民
國九十一年八月二十一日第二審更審判決（九十一年度上更(一)字
第四０號；起訴案號：台灣彰化地方法院檢察署八十六年度偵字
第六０四八號），提起上訴，本院判決如下：
    主    文
原判決關於甲○○部分撤銷，發回台灣高等法院台中分院。
    理    由
本件原判決認定上訴人甲○○於民國八十四年十月迄八十五年四
月間，任職台灣省立彰化醫院（下稱彰化醫院）院長，尤虹美為
彰化醫院代理總務主任，宋啟前為彰化醫院總務室技術員，葉敏
坤則係彰化醫院之政風室主任（尤虹美、宋啟前、葉敏坤均已判
處罪刑確定），均係依法令從事公務之人員。緣上訴人於八十四
年十一月間欲在彰化醫院前廣場興建停車場，經尤虹美請施百倉
就廣場前半邊範圍估價結果，造價為新台幣（下同）四十餘萬元
，因上訴人認價格太高而作罷，另找其認識之陳宏章（對外自稱
陳政行，已判處罪刑確定）估價結果，造價為四十萬至四十五萬
元左右，上訴人續要求陳宏章再就廣場全部施工予以估價，經陳
宏章估價為九十一萬八千零十五元，並商請陳梅雀在其書寫上開
價額之估價單上，蓋用正宏土木包工業（下稱正宏包工業）之印
章後，將之交予上訴人。嗣因台灣省政府衛生處處長欲到彰化醫
院視察，上訴人為趕在衛生處長視察前完工，明知上開工程，依
彰化醫院採購及營繕工程稽核小組作業要點第四條第四項之規定
，應由其授權經辦單位（即總務室），取具二家以上之估價單，
進行實質比價或議價辦理。上訴人竟未依該規定辦理，逕行同意
將停車場營繕工程全部之施工，以九十一萬八千零十五元之價格
，交由陳宏章施作，並交待陳宏章，應另取具二張其他廠商之估
價單，以求形式符合前揭規定。陳宏章遂依上訴人指示，交付由
張申霖經營之文豐土木包工業（下稱文豐包工業），金額為一百
零九萬三千二百零七元之估價單，及許陳梅雀所提供名義為宇達
營造有限公司（下稱宇達公司），金額為一百萬七千二百六十五
元之估價單各一紙。隨即於同年十二月中旬某日逕行開工，並於
同年十二月下旬完工。上訴人於八十四年十二月下旬某日，與宋
啟前均明知上揭停車場工程，並未依規定辦理比價手續，仍基於
共同犯意之聯絡，由宋啟前依上訴人所交付之上揭三張估價單，
在其職務上所掌之比價簽呈公文書上，為「停車場工程有正宏包
工業、宇達公司、文豐包工業等三家廠商參加比價，以正宏包工
業估價最低，是否准予承包；簽呈日期為八十四年十二月十一日
」等不實內容之記載，於送請上訴人核章後，再將該比價簽呈持
向彰化醫院會計室行使，會計室因而支付工程款三十萬元予陳宏
章，足以生損害於政府相關機關對上揭停車場工程及相關公文書
稽查管理之正確性。嗣於八十五年三月間，陳宏章請領尾款六十
一萬八千零十五元時，宋啟前自知其前製作之比價簽呈內容不實
，遂將該比價簽呈撕毀。上訴人乃承前概括之犯意，指示代理總
務主任尤虹美重行補製作內容不實之比價簽呈，及製作辦理驗收
手續簽呈、驗收紀錄等公文書，以求符合程序上之規定。尤虹美
明知本件停車場工程實際未依規定辦理比價及驗收手續，竟於八
十五年三月間某日，與上訴人及已自八十五年三月一日起退休而
不具公務員身分之前彰化醫院會計室主任陳碧雲，基於共同之犯
意聯絡，由尤虹美依據宋啟前所製作內容不實之比價簽呈，製作
一份內容完全相同之比價簽呈，日期仍偽填為八十四年十二月十
一日，陳碧雲亦明知本件停車場工程未依規定辦理比價，仍冒充
公務員以彰化醫院會計室主任名義予以會簽蓋章及偽造「會計室
本年度僅能容納預算300,000 元」之公文書，而僭行公務員職權
；尤虹美又同時與上訴人、陳碧雲、葉敏坤基於共同之犯意聯絡
，由尤虹美製作內容不實之辦理驗收手續之簽呈、日期偽填為八
十四年十二月二十八日，葉敏坤及已不具公務員身分之陳碧雲亦
明知本件停車場工程未辦理驗收手續，仍分別予蓋章或簽名；尤
虹美復同時與上訴人、陳碧雲、宋啟前、葉敏坤、陳宏章基於共
同之犯意聯絡，由尤虹美製作內容不實之驗收紀錄，日期偽填為
八十四年十二月二十九日，葉敏坤、宋啟前、陳宏章及已不具公
務員身分之陳碧雲亦明知本件工程實際上並未辦理驗收手續，其
等仍在該驗收紀錄上簽名或蓋章，表示其等於上開期日均確有參
與上開工程之驗收。均由尤虹美同送請上訴人核章，而本於該比
價簽呈、辦理驗收手續簽呈及驗收紀錄內容行使公務員登載不實
之公文書（內併有以不具公務員身分之陳碧雲名義製作之偽造公
文書），致彰化醫院據以支付陳宏章六十一萬八千元之尾款，足
以生損害於政府相關機關對本件停車場工程及相關公文書稽查管
理之正確性等情。因而撤銷第一審關於上訴人部分之無罪判決，
變更檢察官起訴所認應適用之法條，改判依牽連犯關係，從一重
論處上訴人共同行使偽造公文書，足以生損害於公眾罪刑（緩刑
四年），固非無見。
惟查：(一)科刑之判決書，對於犯罪事實必須詳加認定，而後於理
由內敘明其認定犯罪事實所憑之證據，及其認定之理由，方足以
資論罪科刑。原判決事實欄記載上訴人於八十四年十二月下旬某
日，與明知本件停車場並未依規定辦理比價手續之宋啟前，基於
共同犯意之聯絡，由宋啟前依上訴人所交付之估價單三紙，補製
內容不實之比價簽呈，於送上訴人核章後，持該公務員登載不實
之公文書，向該醫院會計室行使等情。原判決理由二則說明上訴
人與宋啟前該部分行為，係犯刑法第二百十六條、第二百十三條
之行使公務員登載不實之文書罪。查宋啟前於法務部調查局彰化
縣調查站（下稱彰化縣調查站）雖供稱「八十四年十二月下旬，
本院總務室尤虹美小姐至省訓團講習，我曾代理她處理部分營繕
工程的業務，該段期間，我所代理的主要工作是處理廣場整建及
規劃工程中的一部分，由於我發現廠商來請款，但程序不合（即
先施工，卻無比價、議價紀錄），於是我即書寫簽呈」（彰化縣
調查站卷第三一頁反面）；惟其另供稱「我擔任本院的車輛管理
、水電管理、勞工安全衛生管理、動員作戰業務計畫之承辦業務
，職掌即為上述業務之管理工作」（同上卷頁）；嗣於偵查中則
稱「是尤虹美拿三張估價單來，她說不會擬稿，叫我幫他寫」、
「（你在調查站所講的是否對【提示筆錄命其詳看】）不是這樣
。因為先前不是我承辦的，是由尤小姐承辦，三張估價單是尤小
姐不會擬稿，我基於同事才幫他擬稿」（偵查卷第三一頁反面）
；又於第一審稱「（當時尤虹美出差，這工程是否由你負責）不
是，她出差都是幾天而已」、「（代理業務）我不是做營繕工程
的」、「（之前有無幫尤虹美擬過公文稿）沒有」（第一審卷第
四三頁反面、第五三頁）；再於上訴審稱「在八十四年十二月十
一日，我有幫她擬一份稿，後來那一份簽呈到那裡去了，我就不
知道」、「我不是承辦人員。我是管理水電、車輛等業務。營繕
工程不是我辦理的，我只是幫她擬稿給她參考而已，是她叫我幫
她擬的」（上訴審卷第四六頁反面、第七六頁正反面）。核宋啟
前之前後供述，就其於八十四年十二月二十九日，是否基於代理
尤虹美職務而製作比價簽呈，顯不一致。而卷附尤虹美之彰化醫
院出差卡記載，其於八十四年十二月二十九日赴台中縣豐原市參
加「八十五年度台灣省縣市立醫療院局所電梯管理防震預防研習
會」，代理人欄係蓋用「林翠華」之印文（第一審卷第六七頁）
。且尤虹美於原審亦稱「當時我去出差，我的代理人應是林翠華
小姐，我的職系與宋啟前不一樣，我是科員，宋先生是技術員」
、「那張不是我做的，當時我不在，我的印章放在抽屜，上面有
用途說明的字體也不是我的字跡」（原審卷第七五、九六頁）。
則縱宋啟前確依上訴人指示，於八十四年十二月二十九日製作不
實內容之比價簽呈，然該簽呈是否與宋啟前之職務有關，原審未
為說明，逕論以其與上訴人就該部分犯行使公務員職務上登載不
實文書罪，自有判決理由不備之違法。(二)判決不載理由者，當然
違背法令。所謂判決不載理由，係指依法應記載於判決理由內之
事項不予記載，或記載不完備者而言，此為刑事訴訟法第三百七
十九條第十四款上段之當然解釋。而有罪之判決書，對於被告有
利之證據不採納者，應說明其理由，復為刑事訴訟法第三百十條
第二款所明定。故有罪判決書對於被告有利之證據，如不加以採
納，必須說明其不予採納之理由，否則即難謂非判決不備理由之
違法。原判決認定上訴人於八十五年三月間，與尤虹美及當時已
退休而未具公務員身分之陳碧雲，共同製作不實內容之比價簽呈
，並由陳碧雲冒用公務員，以彰化醫院會計主任身分，在簽呈上
加註會簽意見以偽造公文書後，持向該院會計單位行使等情。依
原判決理由一(一)1.4.(三)之說明，係以尤虹美於原審之供述、葉敏
坤及證人柯淑芬於彰化縣調查站之陳述、證人即彰化醫院人事室
科員方淑惠於原審之證言，及彰化醫院管理發展基金管理委員會
之會議紀錄為主要論據。惟陳碧雲於偵查及歷審中，始終辯稱伊
於八十四年十二月間，在尤虹美製作之比價簽呈、驗收紀錄等文
件上簽名、蓋用職章。而尤虹美於原審稱「（為何八十五年三月
時陳碧雲已經退休了，你們還能蓋她的章）是院長請陳碧雲回來
辦理」（原審卷第三八頁）；又稱「當時廠商來請款，宋先生把
資料調出來並撕毀，說他不願意辦理，我去問院長應該如何是好
，院長叫我再重新簽一份，我說會計主任已經退休了怎麼辦，院
長說他會處理，他如何處理我不知道」、「過程如何，我不清楚
，但是後來就是有陳碧雲的章」（原審卷第七六頁）；再稱「（
驗收紀錄上有陳碧雲的簽名）是的，她有來簽名，應該是在我面
前簽名的，為了補這資料，我想是院長叫她回來，她來一會兒將
資料全部補齊」、「因為當時我補作簽呈後，我告訴院長，會計
主任已經退休了，沒有印章要怎麼辦，結果院長說他自己會想辦
法請主任回來蓋章，後來主任有回來醫院，她在會計室，我拿簽
呈過去給她蓋章」、「（驗收紀錄及比價簽呈你是一起拿給陳碧
雲的）當時宋先生將簽呈撕毀，我聽院長指示後，重新製作一份
簽呈，我想趕快將本案辦好，結果我又發現沒有驗收紀錄，也沒
有合約書，我就問宋先生，結果宋先生說他沒有做驗收紀錄，所
以我又製作了一份驗收紀錄，才一起拿過去」等語（同上卷第七
九、一九二、一九三、一九四頁）。且證人即彰化醫院前人事主
任顏和義於原審證稱：無人於渠任內借用陳碧雲退休時繳回之職
章（原審卷第一二０頁）；證人方淑惠於原審亦證明陳碧雲退休
時，確將其職章繳回，並稱「（陳碧雲退休後半年內有無再去跟
你拿那顆職章）沒有」、「（人事室平日有無上鎖）人事室有上
鎖，我收回的職章放在櫃子裡沒有鎖，那種收回的職章不需要上
繳，只要繳回人事室就可以了，陳碧雲很少回來，她回來只有去
會計室而已，沒有來人事室找過我」等語（原審卷第一六四至一
六六頁）。原審對顏和義、方淑惠所為陳碧雲退休後，未曾向渠
等索取其繳回職章之證言，未於判決內敘明不予採納之理由，復
未說明陳碧雲之職章已因退休而繳回之情況，又如何取得該職章
，以遂行偽造公文書，遽認上訴人與陳碧雲就該部分，有共同行
使偽造公文書之行為，亦有理由不備之違誤。再尤虹美對於陳碧
雲如何在上揭文件上簽名、蓋章一節，前後陳述，似非一致。上
訴人又否認與陳碧雲有任何共同偽造公文書復持以行使之行為，
自應傳喚尤虹美、陳碧雲，予上訴人詰問或對質之機會。原審未
予詳查，遽憑尤虹美存有疑義之供述，認定上訴人與陳碧雲共同
犯罪，自有應於審判期日調查之證據而未予調查之違法。以上或
為上訴意旨所指摘，或屬本院得依職權調查之事項，應認原判決
關於上訴人部分，仍有撤銷發回更審之原因。
據上論結，應依刑事訴訟法第三百九十七條、第四百零一條，判
決如主文。
中　　華　　民　　國　九十四　年　　七　　月　二十九　日
                      最高法院刑事第十一庭
                          審判長法官  洪　清　江
                                法官  石　木　欽
                                法官  李　伯　道
                                法官  韓　金　秀
                                法官  林　勤　純
      本件正本證明與原本無異
                                      書  記  官
中　　華　　民　　國　九十四　年　　八　　月　　八　　日
                                                      Ｌ
